【裁判字號】    91,簡,1082
【裁判日期】    920910
【裁判案由】    空氣污染防制法
【裁判全文】
臺北高等行政法院判決                            九十一年度簡字第一○八二號
    原      告  甲○○
    被      告  宜蘭縣政府
    代  表  人  乙○○縣長）.
右當事人間因空氣污染防制法事件，原告不服行政院環境保護署中華民國九十一年十
月三十日環署訴字第○九一○○四九二○三號訴願決定，提起行政訴訟，本院判決如
左：
    主  文
原告之訴駁回。
訴訟費用由原告負擔。
    事  實
一、事實概要：
    原告所有之車號ＱＣＥ–四四二號輕型機車經被告環境保護局以民國九十一年一
    月十八日環二字第○九一○○○一一八四號函通知應於九十一年二月底前至機車
    排氣定檢站接受定期排煙檢測，否則將依法處分，惟原告未於規定期限前往檢測
    ，被告認屬規避拒絕檢測，以違反行為時空氣污染防制法第三十八條及交通工具
    排放空氣污染物檢驗及處理辦法第九條、第十五條之規定，而依空氣污染防制法
    第六十一條規定，裁處新台幣（下同）五千元罰鍰，原告不服，提起訴願，經遭
    決定駁回，遂向本院提起行政訴訟。
二、兩造聲明：
  (一)原告聲明：
    訴願決定及原處分均撤銷。
  (二)被告聲明：
    駁回原告之訴。
三、兩造之爭點：原告所有之車號ＱＣＥ–四四二號輕型機車，是否有違空氣污染防
    制法第三十八條規定，而應依同法第六十一條處罰？
  (一)原告主張之理由：
    1.原告於九十一年一月接獲被告環境保護局寄發之環二字○九一○○○一一八四
      號函通知，惟原告因於二年前購買汽車代步後，即將該機車置於倉庫內未曾騎
      乘，故無造成空氣污染之可能，則亦無違反空氣污染之事實，而主管機關主張
      ，若有規避，即屬違反，且應受罰，尚不得以不知法律規定主張免責，且該函
      以雙掛號郵寄，原告親自簽收，可知其重要性等等，惟按該函說明，未依規定
      實施定期檢驗，則依空氣污染防制法第三十九條與第六十二條規定，處一千五
      百元以上一萬五千元以下罰鍰，而被告環境保護局於九十一年六月六日發文字
      號府授環二字第○九一○○○八九八五號卻以違反空氣污染防制法第三十八條
      及第六十一條處予五千元整罰鍰，訴願決定亦以此為定奪，而忽略了同法第三
      十九條及第六十二條之規定。
    2.本案即使不得以自己過失之原因為由主張免罰，但實屬無心之過，且於日前已
      至機車排氣檢測站完成檢測，誠是知錯能改，應以前揭第三十九條及第六十二
      條規定，處一千五百元罰鍰。
  (二)被告主張之理由：
    按「汽車車型排氣審驗合格證明之核發、撤銷及交通工具排放空氣污染物之檢驗
    、處理辦法，由中央主管機關會同交通部定之。」「違反第三十八條所定之辦法
    者，處新臺幣五千元以上二十萬元以下罰鍰……。」為空氣污染防制法第三十八
    條、第六十一條所明定。另「使用中交通工具不定期檢驗由各級主管機關於車（
    機）場、站、道路、港區、水域或其他適當地點施行，或由主管機關通知於期限
    內至指定地點接受檢驗。」「依本辦法所規定之檢驗及處理，不得規避或拒絕。
    受檢交通工具排放空氣污染物之設備，不得拆除或改裝。違反前項規定者，依本
    法第六十一條規定處罰。」亦為交通工具排放空氣污染物檢驗及處理辦法第九條
    、第十五條所明定。本件原告違規事證明確，有違反空氣污染防制法案件處分書
    、通知檢測函及合法送達證明附原處分卷可稽。查本件通知檢測函及處分書函均
    經被告以郵務送達之方式合法送達在案，原告既經主管機關合法通知接受檢驗，
    即應於期限內受檢，否則依法即應受罰，並不得以其自己過失之原因為由主張免
    罰。
    理  由
一、按「．．．交通工具排放空氣污染物之檢驗、處理辦法，由中央主管機關會同交
    通部定之。」「違反依第三十八條所定之辦法者，處新台幣五千元以上二十萬元
    以下罰鍰，並通知限期補正或改善，屆期仍未補正或完成改善者，按次處罰。」
    行為時空氣污染防制法第三十八條、第六十一條分別定有明文。又「使用中交通
    工具不定期檢驗由各級主管機關於車（機）場、站、道路、港區、水域或其他適
    當地點施行，或由主管機關通知於期限內至指定地點接受檢驗。」「依本辦法所
    規定之檢驗及處理，不得規避或拒絕。受檢交通工具排放空氣污染物之設備，不
    得拆除或改裝。違反前項規定者，依本法第六十一條規定處罰。」亦為交通工具
    排放空氣污染物檢驗及處理辦法第九條、第十五條所明定。原告所有ＱＣＥ–四
    四二號機車，經宜蘭縣政府環境保護局於機車定檢資料庫網站中查尋發現已連續
    二年（八十九年、九十年）未實施機車排氣定期檢驗，乃以九十一年一月十八日
    環二字第○九一○○○一一八四號函通知原告，應於九十一年二月底前將系爭車
    輛駛往機車排氣定檢站接受檢驗，否則將依法處分。原告未依規定期限前往受檢
    ，且未申請展延受檢，有宜蘭縣政府環境保護局九十一年一月十八日環二字第○
    九一○○○一一八四號函、送達回證、檢測資料查詢表附原處分卷可稽。依宜蘭
    縣政府環境保護局九十一年一月十八日環二字第○九一○○○一八四號檢驗通知
    之內容，已將未依規定實施定期檢驗或檢驗不符排放標準者之處罰記載明，並載
    明若規避、妨礙或拒絕該檢測，或經檢測不合格，或逾限接受檢測將依法告發處
    分，原告自不能以非自己過失之原因為由主張免罰。
二、又車輛於向監理單位申報報廢繳銷牌照前仍屬使用中車輛，依前揭交通工具排放
    空氣污染物檢驗及處理辦法第九條規定，使用中交通工具不定期檢驗由各級主管
    機關於車（機）場、站、道路、港區、水域或其他適當地點施行，或由主管機關
    通知於期限內至指定地點接受檢驗。且同辦法第十五條之規定，依本辦法所規定
    之檢驗，不得規避、妨礙或拒絕。原告就其尚未報廢繳銷牌照之車輛既屬使用中
    之車輛，且已連續二年未實施機車排氣定期檢驗，自有依上開規定接受主管機關
    通知於期限內至指定地點接受檢驗之義務，而不能以機車置於倉庫內未曾騎乘，
    故無造成空氣污染之可能，而主張可免予檢驗。至未依空氣污染防制法第三十九
    條規定實施定期檢驗，可依空氣污染防制法第六十二條規定，處一千五百元以上
    一萬五千元以下罰鍰，固法有明文。但本件係原告拒絕宜蘭縣政府環境保護局上
    開檢驗通知，而應依空氣污染防制法第三十八條規定裁罰，與應依空氣污染防制
    法第六十二條裁罰之情形尚有不同。而原告受罰後始完成檢驗，亦不能據此主張
    得予免罰或減輕已作成之罰鍰處分。因此，宜蘭縣政府環境保護局以原告之機車
    連續二年未實施機車排氣定期檢驗而通知原告，應於九十一年二月底前將系爭車
    輛駛往機車排氣定檢站接受檢驗，而原告未依規定期限前往主管機關指定地點接
    受檢驗，被告乃以原告拒絕通知檢驗依違反行為時空氣污染防制法第三十八條及
    交通工具排放空氣污染物檢驗及處理辦法第九條、第十五條之規定，依空氣污染
    防制法第六十一條規定，裁處五千元罰鍰，於法核無不合。訴願決定予以維持，
    亦屬妥適。原告主張前詞，請求撤銷訴願決定及原處分，為無理由，應予駁回。
三、本件訴訟標的金額未逾十萬元，為適用簡易程序事件，本判決爰不經言詞辯論為
    之，併此敘明。
據上論結，本件原告之訴為無理由，爰依行政訴訟法第二百三十三條、第九十八條第
三項前段，判決如主文。
中      華      民      國    九十二    年      九      月      十      日
                        臺 北 高 等 行 政 法 院   第 三 庭
                                                    法  官  陳國成
右為正本係照原本作成。
本件以訴訟事件所涉及之法律見解具有原則性者為限，始得於本判決送達後二十日內
向本院提出上訴狀並表明上訴理由，如已於本判決宣示後送達前提起上訴者，應於判
決送達後二十日內補具上訴理由（均按他造人數附繕本），且經最高行政法院許可後
方得上訴。
中      華      民      國    九十二    年      九      月     十二     日
                                                    書記官  王英傑


司法院資訊處製作；財團法人民間司法改革基金會備份。
